臺灣高等法院民事判決　　　　　　　　　100年度上字第966號
上　訴　人　鄒吉程
訴訟代理人　陳淑貞律師
被　上訴人　黃明聰
訴訟代理人　許啟龍律師
上列當事人間請求分配表異議之訴事件，上訴人對於中華民國
100年7月22日臺灣桃園地方法院99年度訴字第886號第一審判決
提起上訴，本院於100年12月8日言詞辯論終結，判決如下：
    主    文
上訴駁回。
第二審訴訟費用由上訴人負擔。
    事    實    及    理    由
一、上訴人聲明求為判決：
      (一)原判決廢棄。
      (二)上開廢棄部分，被上訴人在第一審之訴駁回。
      (三)第一、二審訴訟費用由被上訴人負擔。
    被上訴人聲明求為判決：
      (一)上訴駁回。
      (二)第二審訴訟費用由上訴人負擔。
二、被上訴人主張：被上訴人前向上訴人借款新台幣（下同）80
    萬元、50萬元，並於民國（下同）85年12月間，遂提供坐落
    新北市○○區段尖山段尖山小段第239-2號土地（下稱239-2
    號土地，應有部分2720/17052），為上訴人設定登記本金最
    高限額120萬元抵押權（見附表1編號1）。因上訴人要求增
    加擔保，被上訴人遂提供同小段第240號土地（下稱240號土
    地，應有部分2720/17052），於85年12月19日為上訴人設定
    登記本金最高限額120萬元抵押權（見附表1編號2），同日
    並以桃園縣八德市○○段338、340號土地（下合稱系爭土地
    ，應有部分均為116分之19，原地號為八德市○○段795、79
    6號），為上訴人設定登記本金最高限額240萬元抵押權（下
    稱系爭抵押權，見附表1編號3）。加計另筆20萬元融資，抵
    押債務共計150萬元（800,000+500,000+200,000=1,500
    ,000）。嗣被上訴人在88年7月2日清償全部債務本息175萬
    元，上訴人遂出具附表1編號1、2抵押權之債務清償證明書
    ，由被上訴人塗銷2筆抵押權；但是上訴人無端拒絕塗銷系
    爭抵押權，經被上訴人催告亦無效果。嗣訴外人中華成長一
    資產管理股份有限公司（下稱中華成長公司）持債權憑證，
    聲請原法院97年度司執字第4968號強制執行事件（下稱系爭
    執行事件），遂拍賣系爭土地，得款382萬4000元。上訴人
    竟於99年3月16日陳報抵押債權本金200萬元、違約金2119萬
    2000元，原法院於99年5月26日製做分配表（下稱系爭分配
    表），於表3編號3列計上訴人執行費1萬6000元，表3編號4
    列計上訴人系爭抵押權240萬元，均全數受償。惟被上訴人
    既已清償系爭抵押權全部債務，故上訴人不得再受分配。爰
    依強制執行法第41條第1項規定，訴請系爭執行事件之系爭
    分配表，其中表3編號3執行費債權1萬6000元、表3編號4第
    一順位抵押權240萬元，應予剔除等語〔原審為被上訴人全
    部勝訴判決（原判決主文第1項第三行將「新台幣貳佰肆拾
    萬元」誤載為「新台幣貳佰肆拾萬肆元」），上訴人提起上
    訴〕。
三、上訴人則以：85年9月間，上訴人借款50萬元予被上訴人，
    同年11月間再借款100萬元予被上訴人。被上訴人遂提供239
    -2地號土地為伊設定附表1編號1抵押權；同年12月19日（申
    請登記時間為同年月17日），再提供240號土地、系爭土地
    ，為伊設定登記附表1編號2、3抵押權。迨86年4月間，被上
    訴人同意補償上訴人20萬元，稍後又向上訴人借款200萬元
    ，合計上訴人債權為370萬元（500,000+1,000,000+200,000
    +2,000,000=3,700,000）。被上訴人雖曾交付附表2所示本
    票、支票，做為擔保或清償之用；然僅在88年7月2日清償17
    5萬元，故上訴人同意塗銷附表1編號1、2抵押權，但保留系
    爭抵押權。由於被上訴人尚有195萬元抵押債務未清償，加
    計違約金（2119萬2000元）已逾系爭抵押權所擔保240萬元
    ；故系爭分配表將上訴人執行費1萬6000元、抵押債權240
    萬元列入優先分配債權並全數受償，自屬正確。被上訴人不
    得請求剔除上述債權等語，資為抗辯。
四、兩造不爭執事實：
  (一)85年間，被上訴人以名下4筆土地先後為上訴人設定附表1所
    示3筆抵押權（含系爭抵押權）。（資料見附表1、本院卷第
    43至46頁異動索引）
  (二)被上訴人將附表2所示票據交付於上訴人。（見本院卷55、
    56頁）
  (三)中華成長公司持債權憑證聲請系爭執行事件，系爭土地經拍
    賣得款382萬4000元。原法院於99年5月26日作成系爭分配表
    ，表3編號3債權為上訴人執行費1萬6000元，表3編號4債權
    為上訴人系爭抵押權240萬元，均全數受償。（見原審卷第
    17至23、204至210頁）
五、被上訴人主張其對上訴人債務共計150萬元（800,000+500,
    000 +200,000=1,500,000），先後設定附表1所示3筆抵押權
    ，嗣在88年7月2日清償全部債務本息175萬元。但是上訴人
    僅就附表1編號1、2抵押權出具債務清償證明書，拒絕塗銷
    系爭抵押權。迨中華成長公司聲請系爭執行事件，系爭土地
    以382萬4000元拍定，上訴人竟陳報抵押債權本金200萬元、
    違約金2119萬2000元。經99年5月26日系爭分配表表3編號3
    債權列計上訴人執行費1萬6000元，表3編號4列計上訴人抵
    押債權240萬元，且全數受償。但是上訴人並無抵押債權存
    在，故上述債權均應剔除等語。為上訴人所否認，並以前詞
    置辯。故本件爭點為：(一)本件異議之訴是否合法？(二)系爭抵
    押權之所擔保債權是否存在？
六、本件異議之訴是否合法？
  (一)按「債權人或債務人對於分配表所載各債權人之債權或分配
    金額有不同意者，應於分配期日一日前，向執行法院提出書
    狀，聲明異議」、「異議未終結者，為異議之債權人或債務
    人，得向執行法院對為反對陳述之債權人或債務人提起分配
    表異議之訴」、「聲明異議人未於分配期日起10日內向執行
    法院為前二項起訴之證明者，視為撤回其異議之聲明」，強
    制執行法第39條第1項、第41條第1項前段、第3項定有明文
    。又按強制執行程序中，債權人或債務人對於分配表聲明異
    議，其他債權人或債務人於分配期日未到場，執行法院未依
    聲明異議更正分配表，而將聲明異議狀對之為送達，其他債
    權人或債務人就聲明異議為反對陳述者，聲明異議人對反對
    陳述之其他債權人或債務人提起分配表異議之訴，應類推適
    用強制執行法第41條第4項規定。亦即聲明異議人對其他債
    權人或債務人提起異議之訴之10日期間，應自受執行法院通
    知有反對陳述之日起算，而非自分配期日起算。倘聲明異議
    人已於受執行法院通知之日起10日內提起異議之訴，並向執
    行法院為起訴之證明者，執行法院不得以此已逾分配期日起
    10日期間，依同法條第3項規定，認視為撤回異議之聲明，
    受訴法院亦不得認異議之訴為不合法（最高法院87 年度台
    上字第2819號判決意旨參照）。
  (二)系爭執行事件曾於99年4月13日製做分配表，定於99年5月18
    日實行分配（見系爭執行事件卷(二)第134至140頁）；上訴人
    於99年5月12日具狀，反對表1次序6債權人臺灣省北區國稅
    局台北縣分局債權、表3次序3、4上訴人執行費與抵押權列
    入分配（見系爭執行事件卷(二)161至165頁，即原審卷第200
    至203頁）。前開分配表經99年5月26日系爭分配表更正，遂
    刪除表1之臺灣省北區國稅局台北縣分局債權，但表3編號3
    債權仍列計上訴人執行費1萬6000元，表3編號4列計上訴人
    系爭抵押權240萬元（見系爭執行事件卷(二)166至171頁，即
    原審卷第204至210頁）。因上訴人於同年月25日具狀反對被
    上訴人之異議（見系爭執行事件卷(二)1第173、174頁，即原
    審卷第212、213頁）。嗣原法院於99年5月26日以桃院永97
    司執梅字第4968號函對被上訴人限期起訴，同年月28日送達
    （見系爭執行事件卷(二)第172、184頁，即原審卷第211、214
    頁）。則被上訴人於同年6月4日提起分配表異議之訴（見原
    審卷第4頁），合於強制執行法第41條第3項所定期間，合先
    敘明。
七、系爭抵押權之所擔保債權是否存在？
  (一)再按「當事人主張有利於己之事實者，就其事實有舉證之責
    任」、「當事人主張之事實，經他造於準備書狀內或言詞辯
    論時或在受命法官、受託法官前自認者，無庸舉證」，民事
    訴訟法第277條前段、第279條第1項亦定有明文。又消費借
    貸為要物契約，因金錢或其他代替物之交付而生效力；又支
    票為文義證券及無因證券，支票上權利係依支票文義而發生
    ，與其基礎之原因關係各自獨立，支票上權利之行使，不以
    其原因關係存在為前提，尚難因執有支票，即得證明其所主
    張之原因關係為存在（最高法院90年度台上字第8號判決意
    旨參照）。
  (二)查被上訴人自認向上訴人借款80萬元、50萬元、20萬元，合
    計150萬元（見本院卷119頁背面）；依上開說明，堪認上訴
    人借貸本金為150萬元。嗣被上訴人於88年7月2日清償175萬
    元，有上訴人所出具收據、附表1編號1、2抵押權之債務清
    償證明書在卷（見原審卷第39、40、109頁），且為上訴人
    所不爭執（見本院卷97頁背面）；應認上開150萬元借款債
    務業經被上訴人清償。至於上訴人所提出訴外人關閩珠帳戶
    交易明細（見本院卷38至42頁），雖不足以證明上訴人曾交
    付100萬元借款，且未提出其餘50萬元借款債權之資料；惟
    依前揭說明，被上訴人既自認150萬元借款債務存在，上訴
    人即毋庸就150萬元借款債權舉證。但150萬元債務本息既經
    清償，上訴人即不得再主張此部分債權。
  (三)上訴人又謂在前揭150萬元以外，被上訴人在86年4月間同意
    補償上訴人20萬元，稍後又向上訴人借款200萬元；並提出
    附表2所示4紙票據等資料為證。惟上訴人既陳稱被上訴人在
    85年12月17日申請登記附表1編號2、3抵押權時，當日即簽
    發交付面額150萬元本票（即附表2編號1本票），做為擔保
    ；嗣交付訴外人京路媛企業有限公司所簽發票面日期86年3
    月25日之面額80萬元、86年4月15日之面額20萬元支票各1張
    （即附表2編號2、3支票），作為清償債務之用（見本院卷
    第96頁）。是依上訴人所陳，附表1編號1本票係做為前開
    150萬元借款之擔保，並以編號2、3支票為該筆借款之清償
    工具；尚不得據以推論前開150萬元債務外，被上訴人另向
    上訴人借款。上訴人另稱被上訴人稍後請伊勿提示前揭2張
    支票，遂交付附表2編號4本票而補貼20萬元云云（見本院卷
    第96頁），然被上訴人否認補貼情事，上訴人復未舉證證明
    兩造有此約定，即難採信上訴人另有20萬元補貼款債權存在
    。
  (四)上訴人又稱被上訴人於87年7月12日向伊借得200萬元，遂簽
    立借據1紙，交付面額各100萬元本票2紙以擔保債務云云（
    見本院卷第96頁正反面），並提出借據1紙為證（見本院卷
    第51頁）。惟被上訴人否認此情（見本院卷第109頁）；參
    以200萬元實屬鉅款，一般人不至於隨身保留如此高額現金
    ，上訴人既未證明其交付200萬元現款，已與常情不符，不
    宜遽然採信。何況，借據係記載「茲向鄒吉程先生借貸新台
    幣貳佰萬元整，開立商用本票兩張，每張各開新台幣壹佰萬
    元整…」（見本院卷第51頁），可知借據係配合2張面額各
    100萬元本票所簽立；惟上訴人既自承該2紙本票已返還被上
    訴人（見本院卷第82頁、第119頁背面）；如200萬元借款並
    未受償，上訴人亦無交還此等本票之理，益徵上訴人所辯與
    社會常情不符，難以採信。再其次，於原法院87年度執字第
    4141號執行事件，上訴人曾在87年11月16日具狀參與分配，
    表示抵押債權為150萬元，並舉附表2編號1本票為證（見原
    審卷第216至221頁）。然於原審100年7月8日庭期改稱：「
    （被上訴人訴訟代理人問：請教被告對於原告的債權是否就
    是系爭借據200萬元，四張獨立支票的債權、原證七的175
    萬元而已？）：是」（見原審卷第174頁），可知上訴人於
    原審所述債權高達645萬元（即87年7月12日被上訴人借據所
    示200萬元、附表2票據共270萬元、原證7即88年7月2日上訴
    人收據所示175萬元）。嗣上訴人於本院再改口債權共370萬
    元（500,000+1,000,000+200,000+2,000,000=3,700,000。
    見本院卷第36頁、96頁背面）；顯與87年參與分配、原審陳
    述不符，又不能提出合理說明，殊難採信上訴人於87年7月
    12日再借款200萬元予被上訴人。
  (五)上訴人就系爭抵押權既無抵押債權存在，自不得就系爭土地
    拍賣價金主張執行費、抵押債權以優先受償。
八、綜上所述，被上訴人主張上訴人就系爭抵押權並無抵押債權
    存在，99年5月26日系爭分配表表3編號3即上訴人執行費1萬
    6000元、表3編號4即上訴人系爭抵押權240萬元，均應剔除
    ；應屬可取。上訴人空言被上訴人債務達370萬元，被上訴
    人僅清償175萬元，尚有195萬元抵押債務未清償，加計違約
    金（2119萬2000元）已逾240萬元；故上訴人執行費1萬6000
    元、抵押債權240萬元，得於系爭執行事件優先受償云云，
    自非可採。從而，被上訴人依據強制執行法第41條第1項前
    段，訴請系爭執行事件之系爭分配表，其中表3編號3執行費
    債權1萬6000元、表3編號4第一順位抵押權240萬元，應予剔
    除；洵屬正當，應予准許。是則原審為被上訴人全部勝訴判
    決，於法並無違誤。上訴意旨指摘原判決不當，求予廢棄改
    判，為無理由，應予駁回。
九、至兩造其餘攻擊或防禦方法及未經援用之證據，經斟酌後，
    認均不足以影響本判決之結果，自無逐一詳予論述之必要，
    併予敘明。
十、據上論結，本件上訴為無理由，依民事訴訟法第449條第1項
    、第78條，判決如主文。
中    華    民    國   100    年    12    月    22    日
                    民事第二十庭
                        審判長法  官 張  蘭
                              法  官 林曉芳
                              法  官 吳燁山
正本係照原本作成。
如不服本判決，應於收受送達後20日內向本院提出上訴書狀，其
未表明上訴理由者，應於提出上訴後20日內向本院補提理由書狀
（均須按他造當事人之人數附繕本）上訴時應提出委任律師或具
有律師資格之人之委任狀；委任有律師資格者，另應附具律師資
格證書及釋明委任人與受任人有民事訴訟法第466條之1第1項但
書或第2項（詳附註）所定關係之釋明文書影本。如委任律師提
起上訴者，應一併繳納上訴審裁判費。
中    華    民    國   100    年    12    月    23    日
                              書記官 于  誠
附註：
民事訴訟法第466條之1（第1項、第2項）：
對於第二審判決上訴，上訴人應委任律師為訴訟代理人。但上訴
人或其他法定代理人具有律師資格者，不在此限。
上訴人之配偶、三親等內之血親、二親等內之姻親，或上訴人為
法人、中央或地方機關時，其所屬專任人員具有律師資格並經法
院認為適當者，亦得為第三審訴訟代理人。附表1：被上訴人土
地為上訴人設定抵押權狀況
┌──┬──────┬────┬────┬─────────┬─────┐
│編號│   地號     │面積（平│設定權利│    抵押權內容    │  備註    │
│    │            │方公尺）│  範圍  │                  │          │
├──┼──────┼────┼────┼─────────┼─────┤
│ 1  │新北市鶯歌區│  233   │2720/   │於85年12月4日設定 │原審卷第62│
│    │段尖山段尖山│        │17052   │登記本金最高限額  │、63頁、本│
│    │小段239-2地 │        │        │120 萬元。存續期間│院卷43頁  │
│    │號          │        │        │85年11月25日至86年│          │
│    │            │        │        │5月24日。（88年8月│          │
│    │            │        │        │5日因清償而塗銷） │          │
├──┼──────┼────┼────┼─────────┼─────┤
│ 2  │同段240地號 │  696   │        │於85年12月19日設定│原審卷第72│
│    │            │        │2720/   │登記本金最高限額  │至74頁、本│
│    │            │        │17052   │120萬元。（88年8月│院卷44 頁 │
│    │            │        │        │5日因清償而塗銷） │          │
├──┼──────┼────┼────┼─────────┼─────┤
│ 3  │桃園縣八德市│338號： │19/116  │於85年12月19日設定│原審卷35、│
│    │大竹段338、 │3344平方│        │登記本金最高限額  │222頁他項 │
│    │340號（原為 │公尺    │        │240萬元。存續期限 │權利證明書│
│    │大湳段795、 │340號： │19/116  │85年12月17日至86年│36、37、  │
│    │796號）     │5102平方│        │6月16日；違約金為 │223、224頁│
│    │            │公尺    │        │日息30/10000。（即│抵押權設定│
│    │            │（重測後│        │系爭抵押權）      │契約書、81│
│    │            │面積均有│        │                  │至86頁土地│
│    │            │變化）  │        │                  │謄本      │
└──┴──────┴────┴────┴─────────┴─────┘
附表2：被上訴人交付上訴人票據（本院卷第55至56頁）
┌─┬──┬─────┬──────┬──────┬─────┬─────┐
│編│種類│票據號碼  │  發票日    │  到期日    │面額      │  發票人  │
│號│    │          │            │            │          │          │
├─┼──┼─────┼──────┼──────┼─────┼─────┤
│1 │本票│105604    │85年12月17日│86年6月16日 │1,500,000 │黃明聰    │
│  │    │          │            │            │元        │          │
├─┼──┼─────┼──────┼──────┼─────┼─────┤
│2 │支票│CA0000000 │86年3月25日 │            │800,000元 │京路媛企業│
│  │    │          │            │            │          │有限公司  │
│  │    │          │            │            │          │（黃明聰背│
│  │    │          │            │            │          │書）      │
├─┼──┼─────┼──────┼──────┼─────┼─────┤
│3 │支票│CA0000000 │86年4月15日 │            │200,000元 │京路媛企業│
│  │    │          │            │            │          │有限公司  │
├─┼──┼─────┼──────┼──────┼─────┼─────┤
│4 │本票│046831    │86年4月14日 │86年5月14日 │200,000元 │黃明聰    │
├─┴──┴─────┴──────┴──────┴─────┴─────┤
│                                     合計：270萬元                      │
└────────────────────────────────────┘